【裁判字號】    99,訴,725
【裁判日期】    991223
【裁判案由】    遷讓房屋等
【裁判全文】
臺灣臺南地方法院民事判決               99年度訴字第725號
原      告  陳淙淇
訴訟代理人  蔡文斌律師
            王盛鐸律師
            王建強律師
            陳欣怡律師
被      告  陳慧淋
兼上一人
訴訟代理人  陳曜崑
上列當事人間請求遷讓房屋等事件，經本院於民國99年12月9日
言詞辯論終結，判決如下：
    主  文
被告陳曜崑應將門牌號碼臺南市○○區○○街75號建物第二層如
附圖所示編號A、B部分、面積三十三平方公尺建物騰空交還原告
。
被告陳慧淋應將門牌號碼臺南市○○區○○街75號建物第三層如
附圖所示編號C、D 部分、面積三十七平方公尺建物騰空交還原
告。訴訟費用新臺幣柒仟肆佰伍拾元，由被告負擔。
本判決第一項於原告以新臺幣萬玖仟元為被告陳曜崑供擔保後
，得假執行。但被告陳曜崑如以新臺幣壹拾壹萬肆仟柒佰捌拾壹
元為原告預供擔保，得免為假執行。
本判決二項於原告以新臺幣肆萬仟元為被告陳慧淋供擔保後，
得假執行，但被告陳慧淋如以新臺幣壹拾貳萬捌仟陸佰玖拾元
為原告預供擔保，得免為假執行。
    事實及理由
一、原告起訴主張：
(一)坐落於臺南市○○區○段四小段213、214、216-2地號土地
    上之同段418建號、門牌號碼：臺南市○○區○○街75號建
    物（下稱系爭建物）為原告所有，一樓作為營業使用，二樓
    及三樓作為住家使用，二樓及三樓課稅現值全部為新台幣（
    下同）674,700元，被告陳曜崑為原告胞兄，借住在系爭建
    物二樓後面其中一個房間，被告陳曜崑因財產問題對母親及
    原告提刑事告訴，且被告陳曜崑的債權人經常來家裏要債，
    造成年邁母親及家人的困擾，母親及原告遂決定不再讓被告
    陳曜崑，及其女兒即被告陳慧淋（借住在三樓後面其中一個
    房間）繼續借住，原告已於民國98年2月24日委請律師發存
    證信函通知終止借用關係，要求於函到10日內遷出，被告陳
    曜崑於98年2月25日收受上開存證信函，至遲應於98年3月7
    日遷出，但迄未遷出，爰依民法第470條第2項、第767條第1
    項之規定訴請被告陳曜崑遷出房屋，並騰空交還原告。另被
    告陳慧淋部分，則以本狀之送達表明終止雙方之使用借貸關
    係，同樣依前揭規定，訴請遷出房屋及騰空交還原告。
(二)被告陳曜崑於99年9月28日開庭時已明確表示其與訴外人陳
    沈波或原告均無借貸關係，已生民事訴訟法自認之效力。縱
    被告陳曜崑與訴外人陳林蘭玉有借貸關係，亦不能拘束原告
    ，蓋訴外人陳林蘭玉係以買賣為原因將系爭建物移轉登記予
    原告時，且未連同將其與被告陳曜崑間之使用借貸關係移轉
    予原告，依債之相對人，被告不得以被告陳曜崑與訴外人陳
    林蘭玉間之使用借貸關係，對原告主張其為有權占有。且縱
    被告主張有借貸關係，原告亦主張已終止借貸關係。
(三)並聲明：1.被告陳曜崑應自系爭建物二樓如附圖所示占用本
    段四小段213地號面積26平方公尺，占用同段216-2地號面積
    7平方公尺之房間遷出，並將該房間騰空交還原告。2.被告
    陳慧淋應自系爭建物三樓如附圖所示占用本段四小段213地
    號面積28平方公尺，占用同段216-2地號面積9平方公尺之房
    間遷出，並將該房間騰空交還原告。3.願供擔保，請准宣告
    假執行。
二、被告則以：
(一)被告曾於言詞辯論期日時誤將法官問被告陳曜崑與訴外人陳
    沈波即被告父親有無借貸關係；被告陳曜崑當時誤以為法官
    所問為被告與父親有無金錢借貸關係，故稱被告陳曜崑與父
    親無金錢借貸關係存在，但房屋之借貸關係屬存在的事實，
    為此被告更正該項言誤。
(二)原告於本件訴請被告遷讓房屋，此實為矛盾，蓋被告於訴外
    人陳林蘭玉買受系爭建物時即進入居住迄今，原告稱於92年
    5 月15日、93年2月17日、94年1月24日、95年3月13日及96
    年3月9日分批向訴外人陳沈波購買系爭建物坐落之土地，惟
    被告發現原告所稱前述之土地買賣所簽發之支票均未獲兌現
    ，故所謂買賣為虛，而原告假買賣後無權占有屬事實，若原
    告有付款給訴外人陳沈波的話，被告當無條件搬離系爭建物
    ，請原告舉證其有付款。另被告與訴外人陳林蘭玉間就系爭
    建物間有使用借貸關係，被告從79年間就居住在系爭建物內
    ，且陳林蘭將房屋賣給原告，為何未通知被告？
(三)原告曾於訴狀內稱：其有寄存證信函要求被告搬離前址之等
    語，然被告均未曾收到過該存證信函，而該前述上址有關被
    告的信件絕非被告就能夠收執，一定要經過派出所才能到被
    告手中，由此可知原告所說的話矛盾。
(四)並聲明：1.原告之訴駁回。2.如受不利判決願供擔保免為假
    執行。
三、本院依民事訴訟法第271條之1規定準用第270條之1規定，整
    理並協議兩造簡化爭點結果，兩造不爭執事項及爭執要點如
    下：
(一)兩造不爭執事項：
    1.依建物謄本記載，坐落臺南市○○區○段四小段418建號
      、門牌號碼：臺南市○○區○○街75號之加強磚造二層建
      物為原告所有。系爭建物第三層為增建之未保存登記建物
      。
    2.系爭建物之第一層為店面、倉庫，第二、三層為房間、客
      廳。
    3.被告陳曜崑借用系爭建物第二層後方房間；被告陳慧淋借
      用系爭建物第三層後方房間。
    4.原告於98年2月24日以臺南地方法院郵局第00103號存證信
      函通知被告陳曜崑終止借貸關係，請被告陳曜崑於函到10
      日內遷出系爭建物。依掛號郵件收件回執記載，該掛號郵
      件於98年2月25日送達被告陳曜崑。
    5.原告以本件起訴狀繕本之送達，作為通知被告陳慧淋終止
      借貸關係之意思表示，請被告陳慧淋於收受送達後10日內
      遷出系爭建物。
(二)兩造爭執要點：
    1.原告依民法第470條第2項、第767條請求被告陳曜崑遷出
      系爭建物二樓後方房間，並將系爭房間騰空交還原告，是
      否有理由？
    2.原告依民法第470條第2項、第767條請求被告陳慧淋遷出
      系爭建物三樓後方房間，並將系爭房間騰空交還原告，是
      否有理由？
四、本院得心證之理由：
(一)原告主張被告陳曜崑占有系爭建物第二層後方房間如附圖（
    即台南市台南地政事務所複丈日期為99年7月30日之土地複
    丈成果圖）所示、坐落台南市○○區○段四小段213地號土
    地上編號A部分面積26平方公尺、坐落台南市○○區○段四
    小段216─2地號土地上B部分面積7平方公尺（以上編號A、B
    部分面積合計為33平方公尺）；被告陳慧淋占有系爭建物第
    三層後方房間如附圖所示、坐落台南市○○區○段四小段21
    3地號土地上編號C部分面積28平方公尺、坐落台南市○○區
    ○段四小段216─2地號土地上D部分面積9平方公尺（以上編
    號C、D部分面積合計為37平方公尺）等情，為被告所不爭執
    ，並經本院勘驗現場及囑託臺南市臺南地政事務所派員測量
    ，製有勘驗筆錄、臺南市臺南地政事務所複丈成果圖在卷可
    稽，自堪信為真實。
(二)原告又主張系爭建物為其所有，被告陳曜崑占用系爭建物第
    二層後方房間如附圖所示A、B部分面積33平方公尺，被告陳
    慧淋占用系爭建物第三層後方房間如附圖所示C、D部分面積
    37平方公尺，均為無權占有等語，並提出建物登記第二類謄
    本為證，惟為被告所否認，辯稱被告與原所有權人陳林蘭玉
    間就系爭建物有使用借貸關係存在，並非無權占有云云，經
    查:
  1.按不動產物權，依法律行為而取得、設定、喪失及變更者，
    非經登記，不生效力，民法第758條第1項定有明文。查原告
    主張系爭建物原為其母陳林蘭玉所有，原告係向訴外人陳林
    蘭玉購買系爭建物，並已辦理所有權移轉登記完畢等語，業
    據其提出建築改良物登記謄本、異動索引資料及建物登記第
    二類謄本為證，核屬相符，自堪信為真實。依原告所提出建
    物登記第二類謄本所示，系爭坐落臺南市○○區○段四小段
    41 8建號即門牌號碼：臺南市○○區○○街75號之加強磚造
    二層建物業於97年4月17日登記（登記原因:買賣，原因發生
    日期:97年4月3日）為原告所有；另經本院依職權向台南市
    台南地政事務所函查原告與訴外人陳林蘭就上開建物之申請
    所有權移轉登記資料，渠二人所提出買賣契約書「聲請登記
    以外之約定事項」記載「未保存部分」包括1、2、3、4樓之
    加強磚造部分，此有該地政事務所99年11月4日台南地所登
    字第0990014527號函及所附申請資料影本在卷可稽，依上說
    明，原告因買賣法律行為而取得系爭建物所有權，並完成登
    記，已取得系爭建物之所有權是本件原告主張其為系爭建物
    之所有權人，自堪信為真實。
  2.被告雖辯稱其與訴外人陳林蘭玉就系爭建物有使用借貸關係
    存在，並不是無權占有云云。惟按使用借貸為無償契約，原
    屬貸與人與使用人之特定關係，除當事人另有特約外，使用
    人無移轉其權利於第三人之可言。且使用借貸本係無償借用
    性質，不能與租賃相提並論，使用借貸亦未如租賃有民法第
    425條規定。故土地所有權移轉於他人後，除已得該他人即
    現在之所有人同意繼續使用外，土地使用人縱經原所有人無
    償提供使用或允許借用，亦不能以之拘束現在之所有人，而
    對現在之所有人主張有使用該土地之權利，有最高法院92年
    度台上字第957號判決意旨可資參照。查被告陳曜崑、陳慧
    淋分別為訴外人陳林蘭玉之子、孫，自79年起即居住在系爭
    建物內，為原告所不爭執，參酌被告與訴外人陳林蘭玉之直
    系血親關係，及被告多年來居住與陳林蘭居住在系爭建物內
    ，陳林蘭玉亦未要求被告遷離等情，被告辯稱其與訴外人陳
    林蘭就系爭建物原有使用借貸關係存在等語，應堪採信。依
    上開說明，訴外人陳林蘭玉與被告間原雖有使用借貸契約，
    惟系爭建物既經買賣已移轉所有權登記於原告，被告與訴外
    人陳林蘭玉間之使用借貸契約並未移轉於本件原告，對本件
    原告亦無拘束力，被告自不得以渠等與訴外人陳林蘭玉間之
    使用借貸關係拘束原告，是被告辯稱其為有權占有，自不可
    探。況原告起訴時主張被告借用系爭建物，惟為被告所否認
    ，亦難認兩造間就借用借貸已有意思表示之合致，是原告主
    張被告無權占有，自堪信為真實。
  3.至被告另抗辯原告未支付價金予訴外人陳沈波，原告與訴外
    人陳沈波與原告就系爭建物坐落之土地為假買賣云云，惟查
    原告是向訴外人陳林蘭玉買受系爭建物，而訴外人陳沈波原
    為系爭建物坐落之土地之所有權人，並非系爭建物之所有權
    人，被告此部分抗辯與原告是否為系爭建物之所有權人並不
    生影響，茲不贅述。
五、從而，原告依民法第767條第1項規定，請求被告陳曜崑應將
    門牌號碼臺南市○○區○○街75號建物第二層如附圖所示A
    、B部分騰空交還原告；被告陳慧淋應將門牌號碼臺南市○
    ○區○○街75號建物第三層如附圖所示C、D部分騰空交還原
    告為有理由，應予准許。又原告係請求依民法第767條第1項
    、第470條第2項規定擇一為對原告有利之判決，本院已依民
    法第767條第1項規定判決原告勝訴，就原告主張之其餘請求
    權即不再論斷，附此敘明。
六、又兩造分別陳明願供擔保請准宣告假執行或免為假執行，經
    核無不合，爰酌定之擔保金額，併予准許之。
七、本件為判決之基礎已臻明確，兩造其餘之攻擊或防禦方法及
    未經援用之證據，經本院斟酌後，認為均不足以影響本判決
    之結果，亦與本件爭點無涉，無逐一詳予論駁之必要，併此
    敘明。
八、按訴訟費用，由敗訴之當事人負擔；共同訴訟人，按其人數
    ，平均分擔訴訟費用；法院為終局判決時，應依職權為訴訟
    費用之裁判，民事訴訟法第78條、第85條第1項前段、第87
    條第1項定有明文。查本件訴訟費用包括第一審裁判費2,650
    元及複丈規費4,800元，合計7,450元，爰依前揭規定，確定
    如主文第3項所示。
九、據上論結，原告之訴有理由，依民事訴訟法第78條、第85條
    第1項前段、第87條第1項、第390條第2項、第392條第2項，
    判決如主文。
中    華    民    國    99    年    12    月    23    日
                  民事第二庭    法      官  翁金緞
以上正本證明與原本無異。
如對本判決上訴，須於判決送達後20日內向本院提出上訴狀。如
委任律師提起上訴者，應一併繳納上訴審裁判費。
中    華    民    國    99    年    12    月    23    日
                                書記官  彭建山

司法院資訊處製作；財團法人民間司法改革基金會備份。
